【裁判字號】    97,重訴,16
【裁判日期】    970924
【裁判案由】    返還不當得利
【裁判全文】
臺灣基隆地方法院民事判決              97年度重訴字第16號
原      告  甲○○
訴訟代理人  黃丁風律師
            黃敬唐律師
            黃雅羚律師
被      告  丙○○
訴訟代理人  蔡文彬律師
上列當事人間請求返還不當得利事件，本院於中華民國97年９月
10日辯論終結，茲判決如下：
    主  文
被告應給付原告新臺幣捌佰柒拾伍萬捌仟玖佰玖拾參元及自民國
九十七年五月十日起至清償日止按年息百分之五計算之利息。
原告其餘之訴駁回。
訴訟費用新臺幣捌萬捌仟玖佰壹拾貳元，由被告負擔新臺幣柒萬
柒仟參佰伍拾參元，餘由原告負擔。
本判決命被告給付部分，於原告以新臺幣貳佰玖拾貳萬元為被告
供擔保後，得為假執行；但被告如以新臺幣捌佰柒拾伍萬捌仟玖
佰玖拾參元為原告供擔保，免為假執行。
原告其餘假執行之聲請駁回。
    事實及理由
一、本件原告主張：坐落基隆市○○區○○段三小段第0000－00
    00、0000－0000、0000－0000、0000－0000地號土地上建號
    00000－000號建物即門牌為基隆市○○區○○路31號１樓房
    屋（下稱系爭房地）雖曾登記為被告所有，惟系爭房地係原
    告於民國（下同）58年間繼承自母親何莊寶珠之遺產，因兩
    造當時係夫妻關係，而將系爭房地借名登記為被告所有，實
    際上仍為原告所有，且自始由原告管理、使用、收益，並出
    租予訴外人乙○○使用，按月收取租金新臺幣（下同）37萬
    元至94年11月。嗣兩造感情不睦，長年分居，並於95年２月
    間經本院判決離婚確定，詎被告於93年間意圖將系爭房地占
    為己有，除訴請原告返還歷年收取之租金之外，另以存證信
    函要求乙○○不得給付租金予原告，須改與被告簽定租約等
    語，乙○○遂改與被告簽定租約並按月給付租金予被告，租
    金自94年12月４日起至96年12月３日止（租期２年）為32萬
    元，自96年12月４日起租金調降為30萬元，故被告自94年12
    月４日起至97年３月３日止（共計28個月），已向乙○○收
    取租金計888.萬元（32萬元ｘ24＋30萬元ｘ4 ）。嗣原告為
    收回系爭房屋，提起移轉系爭房地所有權之訴訟，業經最高
    法院97年台上字第0389號裁定及臺灣高等法院95年重家上更
    (一)字第４號判決原告勝訴確定，系爭房地亦已於97年４月
    22日依上開判決將所有權移轉登記予原告，則系爭房地既非
    被告所有，被告擅以所有權人地位自居，收取租金利益888.
    萬元，顯係無法律上原因受有利益，致原告受有損害，為此
    依不當得利之法律關係，提起本件訴訟，請求判命被告應給
    付伊888.萬元及自起訴狀繕本送達被告之翌日（即97年５月
    10日）起至清償日止按年息百分之五計算之利息。並陳明：
    原告願供擔保，請准宣告假執行。
二、被告對於：系爭房地曾登記為被告所有，兩造間移轉系爭房
    地所有權之訴訟，業經最高法院97年台上字第0389號裁定及
    臺灣高等法院95年重家上更(一)字第４號判決原告勝訴確定
    ，及系爭房地亦已於97年４月22日所有權移轉登記予原告等
    事實均不爭執，惟以：(一)系爭房地實際上為被告所有，並
    非因兩造為夫妻關係而借名登記為被告所有，上開判決適用
    法規顯有錯誤，被告並無不當得利；(二)縱認係借名登記，
    上開判決主文既係「移轉登記為上訴人所有」，而非「回復
    登記」，在系爭房地移轉登記為原告所有前，被告仍係所有
    權人，則被告本於所有權之權源為使用、收益，自無不當得
    利；且兩造曾達成協議，約定被告若將請求返還租金之訴撤
    回，原告則同意系爭房地自94年12月起至所有權移轉登記判
    決確定前之租金，由被告收取，被告依此協議收取租金，並
    無不當得利；(三)縱被告有不當得利，被告應返還相當於系
    爭房地使用收益之租金價額，而非返還實際收取之租金，且
    原告不得請求超過土地法第97條所定最高限額租金之部分。
    再者，被告為房屋稅及地價稅之納稅義務人，自82年至96年
    來已繳納系爭房地之地價稅、房屋稅共計626,227.元，如系
    爭房地確為原告所有，則原告無法律上原因而受有利益，至
    被告受有損害，被告以對原告之不當得利返還請求權，主張
    抵銷等語，資為抗辯。並陳明：如受不利益之判決，願供擔
    保免為假執行。
三、查兩造對於：系爭房地曾登記為被告所有，兩造間移轉系爭
    房地所有權訴訟，業經最高法院97年台上字第0389號裁定及
    臺灣高等法院95年重家上更(一)字第４號判決原告勝訴確定
    ，系爭房地亦已於97年４月22日所有權移轉登記予原告等事
    實，均不爭執，並有系爭房地之建物及土地登記謄本、上開
    判決書影本及確定證明書各１紙在卷可資佐證，此部分之事
    實自堪信為真實，而得為本件之判斷基礎。本件兩造之爭點
    在於：(一)系爭房地之所有權人為誰？(二)被告收取之租金
    金額為何？(三)被告如受不當得利，所受利益為何？(四)被
    告所能主張抵銷之數額為何？以下分點詳述之。
    (一)查原告主張：系爭房地僅曾借名登記與被告，原告仍為
        所有權人等事實，為被告所否認，惟按確定判決之既判
        力，固以訴訟標的經表現於主文判斷之事項為限，判決
        理由並無既判力。但法院於判決理由中，就訴訟標的以
        外當事人主張之重要爭點，本於當事人辯論之結果，已
        為判斷時，其對此重要爭點所為之判斷，除有顯然違背
        法令之情形，或當事人已提出新訴訟資料，足以推翻原
        判斷之情形外，應解為在同一當事人就該重要爭點所提
        起之訴訟中，法院及當事人就該已經法院判斷之重要爭
        點法律關係，皆不得任作相反之判斷或主張，始符民事
        訴訟上之誠信原則。最高法院73年度臺上字第4062號、
        84年度臺上字第2530號、87年度臺上字第0557號、88年
        度臺上字第2230號等民事判決可資參照。查原告曾訴請
        移轉系爭房地所有權訴訟，經最高法院97年台上字第03
        89號裁定及臺灣高等法院95年重家上更(一)字第４號判
        決原告勝訴確定，判決理由中認定兩造間關於系爭房地
        仍由原告而管理、使用、收益，原告本於繼承法律繼承
        取得系爭房地，兩造間成立借名登記契約關係之事實，
        既經原告、被告在上開訴訟中到庭陳述及援引主張，法
        院復就此重要爭點，斟酌全辯論意旨而為判斷，並詳載
        於判決理由內，揆諸前揭最高法院判決意旨，除該判決
        顯有違背法令之情形，或當事人已提出新訴訟資料足以
        推翻原判斷之情形外，應解為在同一當事人就與該重要
        爭點有關所提之他訴訟，法院及當事人對於該重要爭點
        之法律關係，基於禁反言等誠信原則，皆不得作任何相
        反之判斷或主張；本件被告就上開事實部分，並未提出
        足以推翻原判決所為判斷之證據資料，被告自不得再為
        相反之主張。按借名登記契約，一般而言，應指由當事
        人約定，一方經他方同意，就屬於一方現在或將來之財
        產，以他方之名義，登記為所有人或其他權利人，但實
        際管理、使用、收益與處分均由一方自行為之之契約，
        故兩造間既存有借名登記契約，被告僅係登記名義人，
        原告仍為系爭不動產之真正所有權人，被告並無管理、
        使用、處分之權，原告此部分之主張自堪信為真實。被
        告抗辯：在系爭房地移轉登記為原告所有前，被告仍係
        系爭房地所有權人云云，自不可採。
    (二)查原告主張：乙○○自94年12月４日起至96年12月３日
        止，每月給付租金32萬元予被告，及自96年12月４日起
        至97年３月３日止，每月給付租金30萬元予被告之事實
        ，有原告提出之證明書為證，並經證人丁○○到庭證稱
        屬實，原告此部分之主張自堪信為真實。被告雖聲請傳
        喚證人乙○○以調查乙○○是否給付被告租金888.萬元
        之事實，惟此業經證人丁○○證述明確，本院認為並無
        必要，爰不予調查，附此敘明。
    (三)按「無法律上之原因而受利益，致他人受損害者，應返
        還其利益。雖有法律上之原因，而其後已不存在者，亦
        同。」民法第0179條亦定有明文。次按城市地方房屋之
        租金，以不超過土地及其建築物申報總價年息百分之十
        為限，土地法第97條第１項亦定有明文。惟城市地方供
        營業用之房屋，承租人得以營商而享受商業上之特殊利
        益，非一般供住宅用之房屋可比，所約定之租金，自不
        受土地法第97條規定之限制，此有最高法院94年度第２
        次民事庭會議決議可供參照。查原告為系爭不動產之真
        正所有權人，被告於系爭房地移轉登記予原告前，僅係
        登記名義人，並無管理、使用、處分之權，則被告既非
        系爭房地之所有權人，未經原告同意向承租人收取租金
        ，則被告自94年12月４日起至97年３月３日止，因出租
        系爭房屋收取之租金888.萬元，係無法律上之原因而受
        之利益，致原告受有損害；系爭房地出租非供住宅使用
        ，而係供營業使用，本不受土地法第97條規定之限制。
        且被告於另案請求原告返還租金之起訴狀中，已自承原
        告自92年12月４日至94年12月４日出租系爭房地之每月
        租金為37萬元之事實，則被告所收取之租金並未高於通
        常租金；被告所受之利益應係實際收取之租金利益，並
        非受有相當於租金之利益，該租金縱逾土地法第97條規
        定最高額限制，然被告既係實際受有該利益，原告即得
        依民法第0179條規定，請求被告返還該部分之利益，被
        告自應返還實際收取租金888.萬元之不當得利。雖被告
        抗辯：縱原告係系爭房地之所有權人，惟兩造間曾訂有
        由被告收取租金之協議，且渠依據與乙○○間所簽訂之
        租賃契收取租金，自有法律上原因，並無不當得利云云
        ；惟被告與乙○○之租賃契約僅有債權之效力，依債權
        相對性原則，被告並非系爭房地之所有權人，復未能證
        明曾得原告同意，自係屬於出租他人之物，不得以此租
        賃契約對抗所有權人之原告；又被告就協議之存在，並
        未舉證以實其說，且為原告所否認，尚難信為真實。
    (四)查被告主張：渠為系爭房地之納稅義務人，自82年起至
        96年止，繳納地價稅及房屋稅共計626,227.元等事實，
        雖據其提出基隆市捐稽徵局97年７月17日基稅財密字第
        0306號函一紙為證，惟為原告所否認，主張：系爭房地
        之房屋稅及地價稅實際上均由原告繳納，被告僅繳納94
        年至96年之稅金計121,007.元等事實，並提出88年至92
        年之房屋稅繳款書及87年至92之地價稅繳款書為證；經
        查，系爭房地之繳款書上之納稅義務人雖為被告，惟實
        際繳款人與納稅義務人本未必相同；參以原告為系爭房
        地之真正所有權人，系爭房地僅係借用被告名義辦理所
        有權登記，仍由原告為使用、收益、管理，且兩造雖係
        夫妻，但早於75年、76年間起已分居，並95年間經本院
        判決離婚，衡諸常情，被告既從未使用、收益及管理系
        爭房地，自無代繳稅金之可能，足認被告因於94年間將
        系爭房地出租予乙○○並收取租金後，始繳納94年度至
        96年度之地價稅與房屋稅計121,007.元。故被告為原告
        繳納系爭房地之稅金，原告無受此利益之法律上原因，
        則被告對原告就上開代為繳納之121,007.元稅金，自得
        依不當得利之法律關係請求返還，且與其對原告所負債
        務因均屬金錢債權，並已屆清償期，被告主張以此債權
        與原告上揭債權抵銷，即屬有理。
四、綜上所述，原告對於被告之債權金額為888.萬元，被告對原
    告之債權金額則為121,007.元，經抵銷後，原告對於被告尚
    得請求返還8,758,993.元之不當得利，從而，原告依不當得
    利之規定，請求被告給付伊8,758,993.元，並加給自起訴狀
    繕本送達被告之翌日（即97年５月10日）起至清償日止按年
    息百分之五計算之利息，為有理由，應予准許。逾此數額之
    請求，即屬無據，應不准許。
五、訴訟費用88,912元，依民事訴訟法第79條之規定，命由兩造
    依敗訴之比例負擔，爰一併確定其數額如主文第３項所示。
六、兩造均陳明願供擔保，聲請宣告假執行或免為假執行，經核
    均無不合，爰分別酌定相當之擔保金額，一併准許之。
七、據上論結，本件原告之訴為一部分有理由，一部分無理由，
    依民事訴訟法第79條、第0390條第２項、第0392條第２項，
    判決如主文。
中    華    民    國    97    年     9    月    24    日
                  民事庭法      官  林金發
以上正本係照原本作成。
如不服本判決，應於本判決送達後20日內向本院提出上訴狀，並
繳納上訴判判費，上訴於臺灣高等法院。
中    華    民    國    97    年     9    月    24    日
                        法院書記官  陳錦進


司法院資訊處製作；財團法人民間司法改革基金會備份。
